臺灣臺北地方法院刑事判決　　　　　　　　　　　　　九十三年度易字第五二五號
　　公　訴　人　臺灣臺北地方法院檢察署檢察官
　　被　　　告　乙○○
　　（原名何建萍）
　　選任辯護人　朱正剛律師
右列被告因偽造文書等案件，經檢察官提起公訴（九十二年度偵字第一三○一四號）
，本院判決如左：
    主      文
乙○○公然侮辱人，處罰金貳仟元，如易服勞役，以佰元折算壹日。
被訴行使業務上登載不實文書罪部分無罪。
    事      實
一、乙○○（原名何建萍）於民國九十年三月二十七日下午二時三十分以後之某時，
    在臺灣板橋地方法院八十九年度婚字第九○二號訴訟民事第七法庭之公開審理庭
    （該案件係乙○○與前夫甲○○之離婚訴訟），於該次庭訊結束之際，丙○○、
    丁○○○（二人為甲○○之父母）準備步出審理庭時，竟基於妨害名譽之犯意，
    在不特定之多數人得以共見共聞之法庭外面，公然以「王八蛋」之言詞侮辱丙○○、丁○○○，足以貶損丙○○、丁○○○之人格與評價。
二、案經被害人丙○○、丁○○○向臺灣板橋地方法院檢察署檢察官告訴，並經臺灣
    高等法院檢察署函轉臺灣臺北地方法院檢察署檢察官偵查起訴。
    理      由
壹、有罪部分：
一、訊據被告乙○○對於確實有於右揭時地公然以「王八蛋」之言詞辱罵丁○○○一
    情固予承認，惟矢口否認有何公然侮辱之犯意及辱罵丙○○一情，辯稱當時是因
    為丁○○○先罵伊，所以伊才還口，而且並未辱罵丙○○云云。經查：
  (一)本件被告於九十年三月二十七日下午二時三十分以後之某時，在臺灣板橋地方法
    院民事第七法庭之公開審理庭結束庭訊之際，以「王八蛋」之言詞辱罵丙○○、
    丁○○○一情，業據告訴人丙○○及丁○○○證述明確，證人即當時在場之謝玉
    璇（為該民事事件中被告之訴訟代理人）亦證稱被告當時確實有以「王八蛋」之
    言詞辱罵告訴人（見臺灣板橋地方法院檢察署九十年度偵字第一四○七三號卷第
    十一頁背面），而被告於本院審理中亦承認當時有辱罵「王八蛋」等語（見本院
    九十三年八月三十一日審判筆錄第六頁），是此情已足認定。且被告係在臺灣板
    橋地方法院民事第七法庭外面，對著公開法庭中正走出法庭之告訴人辱罵「王八
    蛋」一情，亦據證人謝玉璇證述明確（同見前揭偵字第一四○七三號卷第十一頁
    背面），此情復足認定。
  (二)被告雖辯稱當時係告訴人丁○○○先出口辱罵，其才還口云云。惟按刑法第二十
    三條規定正當防衛之要件，必對於現在之不正侵害，始能成立，若侵害已過去，
    或預料有侵害而侵害尚屬未來，則其加害行為，自無正當防衛之可言，最高法院
    著有十九年上字第一一七四號判例可資參照。本件縱使告訴人先有辱罵被告之行
    為，然其侵害既於辱罵終了時已告完成，被告自不得僅因此即出口反辱罵告訴人
    ，其此點所辯並不足採。又被告雖另辯稱其僅係對告訴人丁○○○辱罵，並未辱
    罵丙○○，然被告當時既係對告訴人丁○○○及丙○○二人辱罵，由客觀情形觀
    之，被告應係辱罵告訴人二人，是其所辯僅欲辱罵告訴人丁○○○云云亦不足採
    。
  (三)綜上所述，本件事證明確，被告犯行已堪認定，所辯均不足採。
二、按「王八蛋」之字眼，客觀上確足以貶損他人人格與評價；且被告所辱罵之地，
    既屬法院之公開法庭外，自為不特定人得以共見共聞之場所，而符合「公然」之
    要件。是核被告所為，係犯刑法第三百零九條第一項之公然侮辱罪，被告一行為
    同時辱罵告訴人二人，為想像競合犯，應依刑法第五十五條之規定，以一罪論。
    爰審酌被告辱罵他人之情節、僅辱罵一次，犯罪所生之損害尚非嚴重及其他一切
    情狀，量處如主文所示之刑，並諭知易服勞役之折算標準，以示懲儆。
貳、無罪部分：
一、公訴意旨另以：被告原為大陸地區人民，與甲○○結婚來臺，於八十四年四月間
    來臺，八十五年十一月十三日始取得中華民國國民
    間起至八十五年十一月十三日止，因尚未取得中華民國國民
    名義在臺工作，即以甲○○名義，在千鶴印刷股份有限公司（下稱千鶴公司）工
    作並領取薪資，千鶴公司之人員（負責人何鈴韋業已移居美國，原承辦會計人員
    不明）明知為不實事項，竟製作不實之甲○○「各類所得扣繳暨免扣繳憑單」，
    並由乙○○持前揭不實扣繳憑單，填具綜合所得稅結算申報書，持向財政部臺北
    市國稅局申報，足以生損害於甲○○及稅捐稽徵機關稅務管理之正確性。因認該
    部分被告另涉犯刑法第二百十六條、第二百十五條之行使業務上登載不實文書罪
    。
二、按犯罪事實應依證據認定之，無證據不得認定犯罪事實；不能證明被告犯罪者，
    應諭知無罪判決，刑事訴訟法第一百五十四條第二項、第三百零一條第一項分別
    定有明文。次按事實之認定，應憑證據，如未能發現確實之證據，或證據不足以
    證明，自不能以推測或擬制之方法，以為裁判基礎；再犯罪事實所憑之證據，無
    論係直接證據或間接證據，其為訴訟上之證明，須於一般人均不致有所懷疑而得
    確信為真實之程度，始得據為有罪之認定，倘其證明尚未達此程度而尚有合理之
    懷疑存在時，本諸無罪推定原則，自應為被告無罪之諭知；又被告否認犯罪事實
    所持辯解縱使不能成立，除非有確實證據足以證明對於被告犯罪已無合理之懷疑
    外，不能遽為有罪之認定；刑事訴訟法規定被告有緘默權，被告基於不自證己罪
    原則，既無供述之義務，亦不負自證清白之責任，不能因被告未能提出證據資料
    證明其無罪，或對於被訴之犯罪事實不置可否，即認定其有罪，最高法院著有九
    十二年度台上字第二五七○號判決可資參考。從而，認定被告有罪之證據，定需
    達到使事實審審判之法官有「確信」之心證時（即英美法上Ｂｅｙｏｎｄ  ａ
    ｒｅａｓｏｎａｂｌｅ  ｄｏｕｂｔ），方得為被告有罪之判斷，若依負追訴犯
    罪職責之檢察官所提出之證據，尚無法使事實審法官有此程度之心證時，因法院
    僅有調查而無蒐集證據之義務（最高法院九十一年度台上字第五八四六號判決參
    照），且檢察官於訴訟上應負提出證據及說服之實質舉證責任，倘現存卷內證據
    尚未達有罪程度之確信時，自應為有利於被告之認定，最高法院亦著有九十二年
    台上字第一二八號判例可資參照。
三、本件公訴人認被告有行使業務上登載不實文書罪之行為，無非係以被告之供述、
    丙○○、丁○○○之指述、證人甲○○、戊○○、廖啟倫之證述、千鶴公司之薪
    資表、甲○○
    稅核定通知書暨結算申報書一份為其依據。訊據被告堅詞否認有何行使業務登載
    不實文書罪之犯行，辯稱其報稅時並未引用行使不實之文件，該筆八十五年度所
    得稅申報時千鶴公司之收入，係國稅局自己發現而將之納入被告配偶（即甲○○
    ）之收入以課稅等語。經查：本件檢察官此部分起訴範圍係指被告將千鶴公司業
    務上所記載不實之「各類所得扣繳暨免扣繳憑單」，據以行使於申報八十五年度
    綜合所得稅，因認被告此部分有行使業務登載不實文書之犯嫌（見起訴書第一頁
    ）。從而，本件不論被告是否曾以甲○○之名義任職於千鶴公司，其所應審酌者
    ，乃被告有無持千鶴公司所開立不實之「各類所得扣繳暨免繳憑單」據以申報八
    十五年度之綜合所得稅。經依辯護人之聲請，函請財政部臺北市國稅局中正稽徵
    所提供被告八十五年度綜合所得稅核定通知書中有關千鶴公司所開立之薪資所得
    原始扣繳憑單，惟此部分，已因逾保存期限而無法查詢，此有財政部臺北市國稅
    局中正稽徵所九十三年七月二十日財北國稅中正綜所二字第○九三○○○七五一
    四號函文一紙附於本院卷可資參照。而依據卷內所存被告八十五年度綜合所得稅
    核定通知書，被告八十五年度之綜合所得稅最後雖然經稅務機關認定有甲○○於
    千鶴公司之薪資收入（該核定通知書見前揭偵字第一四○七三卷第二六二頁），
    然對照被告當時所提出之所得稅申報書可知，被告當時並未將甲○○千鶴公司之
    薪資所得納入該年度所得內，此有被告所自填綜合所得稅申報書一份在卷可稽（
    見前揭偵字第一四○七三號卷第二六五頁）。足認甲○○千鶴公司之薪資所得最
    後雖經稅務機關認定為被告需核報所得之收入，但該筆甲○○千鶴公司薪資所得
    之記載，應如被告所言係稅務機關發覺被告未申報後，依職權納入被告應申報之
    綜合所得稅資料。從而，依卷內所存之資料，既無被告有持千鶴公司所開立不實
    之甲○○「各類所得扣繳暨免扣繳憑單」以申報綜合所得稅之證據，自無從認定
    被告有行使業務上登載不實文書罪之行為。此外，復查無其他積極證據足認被告
    有公訴人所指刑法第二百十六條之行使刑法第二百十五條業務登載不實文書罪之
    行為，此部分即應為被告有利之認定，而為無罪之諭知。
據上論斷，應依刑事訴訟法第二百九十九條第一項前段、第三百零一條第一項，刑法
第三百零九條第一項、第五十五條、第四十二條第二項，罰金罰鍰提高標準條例第一
條前段、第二條，判決如主文。
本案經檢察官張安箴到庭執行職務
中　　　華　　　民　　　國　　九十三　　年　　　九　　　月　　二十三　　日
                              臺灣臺北地方法院刑事第十四庭
                                  審判長法  官  宋松璟
                                        法  官  王綽光
                                        法  官  吳冠霆
右正本證明與原本無異。
如不服本判決，應於判決送達後十日內向本院提出上訴狀（應抄附繕本）。告訴人或
被害人如對於本判決不服者，應具備理由請求檢察官上訴，其上訴期間之計算係以檢
察官收受判決正本之日期為準。
                                        書記官  楊文祥
中　　　華　　　民　　　國　　九十三　　年　　　九　　　月　　二十三　　日
附錄法條：刑法第三百零九條
中華民國刑法第三百零九條
(公然侮辱罪)
公然侮辱人者，處拘役或三百元以下罰金。
以強暴犯前項之罪者，處一年以下有期徒刑、拘役或五百元以下罰金。
（附註：罰金部分已提高十倍）
